臺灣臺北地方法院刑事判決　　　　　　　　　　　　　九十三年度自字第二四二號
　　自　訴　人　丙○○
　　代　理　人　張運才律師
　　被　　　告　乙○○
　　　　　　　　丁○○
　　右二人共同
　　選任辯護人　姚念林律師
右列被告等因偽造文書案件，經自訴人提起自訴，本院判決如左：
    主  文
乙○○意圖為自己不法之所有，而侵占自己持有他人之物，處拘役肆拾日，如易科罰
金，以佰元折算壹日。
丁○○無罪。
    事  實
一、乙○○於民國九十二年六月間起招募每會新臺幣（下同）一萬元之合會，並由其
    同居人丁○○（無罪部分詳後述）與其列名擔任會首，會期自九十二年六月二十
    日起至九十四年五月二十日止，採內標制，會員連同會首共計二十四會，約定每
    月二十日下午七時許在臺北市○○街五十巷六號六樓之四（即會首二人當時住處
    ）開標，且會首於開標後三日內，應將向會員所收之會款交付得標人。嗣該合會
    會員丙○○於九十三年六月二十日開標時以七千一百元得標，惟乙○○因積欠巨
    額利息及部分會員倒會拒繳會款之拖累，於同年七月間，僅能陸續向死會會員何
    聖櫻、董鳳英、鍾錦鴻各收取一萬元會款，活會會員己○○、蕭瑞玉、王永生各
    收取二千九百元會款，總計三萬八千七百元，至同年七月十七日、二十日（二萬
    元、一萬元）分別將前揭收得之會款計三萬元交予得標會員丙○○，所餘部分即
    八千七百元，因債權人甲○追討欠款利息急切，竟意圖為自己不法所有，在上址
    息異常均紛紛拒絕繳交會款，乙○○亦因所負債務過多無法周轉，終致停會，丙○○經追討後仍遲未獲給付會款，始向本院提起自訴而查知上情。
二、案經丙○○提起自訴。
    理  由
壹、有罪部分（即被告乙○○部分）：
一、訊據被告乙○○固承認招集前揭合會任會首，自訴人丙○○於前揭時間得標後，
    其陸續向死會會員何聖櫻、董鳳英、鍾錦鴻各收取一萬元會款，活會會員己○○
    、蕭瑞玉、王永生各收取二千九百元會款，總計三萬八千七百元，並積欠自訴人
    丙○○會款等節，惟矢口否認有何侵占之犯行，辯稱：因伊向自訴人、甲○以高
    利貸借款，故二人每期會款，均以借款利息抵扣會款，實則二人從未給付會款。
    伊於自訴人得標後，向會員收款時僅取得部分會款共計三萬八千七百元，其餘會
    員均未給付，伊收到會款後分二次給付自訴人計三萬元，惟因當時向甲○借款需
    繳交利息，故將餘款全數交予甲○，嗣後亦因週轉不靈，一時間無法代墊自訴人
    之會款，並未侵占云云。經查：被告乙○○招集前揭合會任會首，於會員丙○○
    得標後，將陸續取得自死會會員何聖櫻、董鳳英、鍾錦鴻，活會會員己○○、蕭
    瑞玉、王永生之會款，總計三萬八千七百元，僅交付三萬元予自訴人，所餘部分
    即八千七百元，竟供作清償己身債務之利息使用，將之侵占入己之犯行，業據被
    告乙○○於本院審理時供承：「標息七千一百元（按自訴人得標之標息），我應
    該給丙○○會款十四萬九千元，但是我實際收了三萬多會款，我收了己○○、蕭
    瑞玉、王永生三個活會每人二千九百元，死會何聖櫻、董鳳英、鍾錦鴻各一萬元
    ，我總共收到這些錢。」、「（問這些錢都如何處理？）給丙○○三萬元，其他
    的錢八千七百元，給甲○利息錢，這是另外債務的錢。」等語綦詳，核與自訴人
    所述其得標、簽立切結書、已取得部分會款等節相符，並有證人即合會會員己○○於本院審理時結證明確，復有會單、切結書各一紙在卷足稽。證人即合會會員
    甲○於本院審理時雖結證稱：每月標會時均係由伊自己去標，會後當場將現金繳
    納予會首，若果未參與標會，次日亦會請人將會款帶給會首。自訴人丙○○之會
    款，每一期均係由伊所代繳，因為丙○○不認識會首云云，惟於本院準備程序中
    質之自訴人有關請甲○代繳會款之事時，竟陳稱：「至於交給甲○之會款有沒有
    轉交給被告乙○○的部分，由甲○來說明」等語，衡之自訴人若確有委託甲○代
    繳會款，就甲○是否確實按期轉交，應甚關切，自已明瞭，豈有在本院質問時，
    答以要由甲○說明之理，所稱確有託甲○轉交會款云云即非無可疑，再則自訴人
    於本院審理時經與甲○隔離訊問，結果，雖就委託代交會款之地點陳述內容似相
    符合，惟就代繳金額總數，自訴人與甲○之證詞即有不相符，足徵，被告所辯：
    自訴人、甲○參與本會，因伊向渠等借款，係以借款利息抵扣會款，二人從未給
    付會款等語，並有卷附收取利息紀錄表足考，所供即非完全子虛，甲○於自訴人
    得標後，是否確曾繳交會款尚無證據證明，則自訴人所訴，被告乙○○侵占證人
    甲○會款部分即不能證明；又被告乙○○實際收取會款三萬八千七百元後，雖未
    於會單內所載開標後三日內給付會款，惟被告乙○○辯稱：係因標會過高，會員
    紛紛拒絕給付會款，及原起會之人陳鳳英倒會之連累，致伊無法收齊會款等語，
    並於同年月十七、二十日分別將所收之會款分二次給付自訴人，共計三萬元，已
    如前述，是該嗣後給付之會款尚無法排除，為被告乙○○因無法全數收足會款，
    又無力以自有資力抵繳時，在自訴人催迫下，僅得將陸續收取之部分會款交付之
    事實，雖被告乙○○未依約定期日給付會款，亦難即認有侵占之犯意（此有最高
    法院十九年上字第一○五二號、六十八年台上字第三一四六號分別著有判例，可
    資參照）。又自訴人認被告乙○○連同未實際收得之會款共侵占十一萬九千元，
    惟逾八千七百元部分，均尚乏證據證明，此僅影響被告乙○○侵占金額之多寡，
    與被告乙○○犯罪之成立無涉，附此敘明。另按八十八年四月二十一日增修公布
    之民法第七百零九條之一第一項規定：「稱合會者，謂由會首邀集二人以上為會
    員，互約交付會款及標取合會金之契約」；同法第七百零九條之五規定：「首期
    合會金不經投標，由會首取得，其餘各期由得標會員取得」；同法第七百零九條
    之七第一項、第二項、第三項規定：「會員應於每期標會後三日內交付會款。」
    、「會首應於前項期限內，代得標會員收取會款，連同自己之會款，於期滿之翌
    日前交付得標會員。‧‧」、「會首依前項規定收取會款，在未交付得標會員前
    ，對其喪失、毀損，應負責任。‧‧‧」。又上開民法關於合會之規定依民法債
    篇施行法第三十六條第二項：「民法債篇修正條文及本施行法修正條文自中華民
    國八十九年五月五日施行」，又依民法債篇施行法第一條規定：「民法債篇施行
    前發生之債，除本施行法有特別規定外，不適用民法債篇之規定；其在修正施行
    前發生者，除本施行法有特別規定外，亦不適用修正施行後之規定。」，從而，
    民法第二編第十九節之一有關合會之規定，對於八十九年五月五日修正施行以後
    始召集成立之合會契約便有適用。被告係於九十二年六月二十日起招集民間互助
    會，故合會契約成立於前揭合會條文施行之後，自應依新制定之民法有關合會之
    規定，依新修正之民法合會之規定，合會之契約非僅存在於會首與會員個別間，
    而係全體會員彼此間均成立契約，且依法律之規定，合會金由得標會員取得，換
    言之，合會金係得標會員之物，僅係由會首代收，故會首於收取會款後未交予得
    標之會員，應負刑法侵占之責。綜上，被告乙○○，既已自承將所收會款中之八
    千七百元用作清償其個人借款之利息等語，據前揭論述及證據，犯行已堪認定，
    自應依法論科。
二、按依八十九年五月五日施行之民法第七百零九條之七等條文之規定，合會會員所
    標得之會款係得標會員所有，而由會首負收取及保管之義務，本件犯罪時間為九
    十三年七月間，已說明如前，係在該條文施行之後，是被告乙○○所收取之會款
    自屬當月得標會員所有，被告乙○○僅代當月得標會員收取及保管而已，竟據為
    已有，核被告乙○○所為係犯刑法第三百三十五條第一項之侵占罪。爰審酌被告
    乙○○侵占之金額僅八千七百元，犯罪所生危害非重，乃迫於債權人之追討，一
    時經濟困窘，始未及思慮而犯罪，其惡性尚屬輕微，及其犯罪之目的、手段及其
    他一切情狀，量處被告乙○○如主文所示之刑，並諭知易科罰金之折算標準，以
    示懲儆。
三、自訴意旨另以：被告乙○○、丁○○明知自己無經濟來源，無力償還會款，竟共
    同意圖為自己不法之所有，於右揭時、地招集前揭之合會並製作會員名冊不盡相
    同之會單交付自訴人及其他合會會員，使自訴人及其他合會會員陷於錯誤認為被
    告等願意依照約定將收取之會款交付得標會員，而按月交付會款予被告等；又被
    告等於九十三年二月間在前開處所，在投標用之紙條上填寫會員己○○姓名、標
    息，冒用會員己○○之名義參與競標而標得該月份會款，並向當次包含自訴人在
    內之活會會員收取會款，使不知情之活會會員及被冒名之會員均陷於錯誤，不知
    係冒標而誤認得標人將遵期繳會款，因而詐得會款十四萬七千八百元，因認被告
    等共同涉犯刑法第二百十六條、第二百十條、第二百二十條第一項行使偽造準私
    文書、第三百三十九條第一項詐欺取財等罪嫌。按犯罪事實應依證據認定之，無
    證據不得認定其犯罪事實；不能證明被告犯罪者，應諭知無罪之判決，刑事訴訟
    法第一百五十四條第二項、第三百零一條第一項分別定有明文；又事實之認定，
    應憑證據，如未能發現相當證據，或證據不足以證明，自不能以推測或擬制之方
    法，為裁判基礎（最高法院四十年台上字第八六號判例參照）。另按認定犯罪事
    實，所憑之證據，雖不以直接證據為限，間接證據亦包括在內，然無論直接或間
    接證據，其為訴訟上之證明，須於通常一般之人均不致於有所懷疑，而得確信其
    為真實之程度者，始得據之為有罪之認定，倘其證明尚未達到此一程度，而有合
    理性懷疑之存在時，即無從為有罪之認定；次按告訴人之告訴，係以使被告受刑
    事訴追為目的，是其陳述是否與事實相符，仍應調查其他證據以資審認，尚難僅
    憑告（自）訴人之片面指訴，遽入人罪。民間互助會之會首如於召會或於標會之
    初，即有為自己不法所有之意圖，心存詐意，其無論自己參加數會或以他人名義
    參與互助會，而於標取會款後即宣告倒會或停會，致使活會會員繳交之會款無從
    於互助會期限前，依互助會契約獲取標得之會款，在此種情形下，難謂其以自己
    或他人名義之標會行為，非為詐術行為之一種，反之若會首均依期標會收取會款
    ，嗣因其他事由致合會無法繼續而停標，即不能僅依有停標之事實，認定於合會
    招集時有詐欺之故意，此亦有最高法院四十六年台上字第二六○號判例、八十八
    年度台上字第一八九八號、九十年度台上字第三○五三號判決可資參照。自訴人
    認被告乙○○涉犯前揭罪名，無非係以會員名單、會員己○○之陳述書狀為其論
    據。訊據被告乙○○堅決否認有何行使偽造文書、詐欺之犯行，辯稱：會本來是
    陳鳳英與伊共同發起，共二十一個人，原會單已發出去，後來遇到甲○問是否可
    再加三人，因會員變動致原來會單無法使用，遂拜託陳鳳英重新印製一份會單，
    並委託陳鳳英將舊會單回收，但陳鳳英並未將舊會單回收，新會單改成伊與丁○○為會首，連同會首一共二十四會，會單上會員名字更動係因事後有會員更動，
    始配合更換所致；會員己○○係活會，並非死會，伊未冒名標會等語。經查：
  (一)本件合會自九十二年六月間起至自訴人得標時止，已係（九十三年六月二十日）
    第十三次標會，而本件合會係在第十五次標會後，即同年八月間始因被告乙○○
    借高利貸週轉不靈，並因標息過高會員拒繳會款始停標等情，業據被告乙○○於
    本院審理時自承不諱，並經自訴人指述明確，證人即合會會員戊○○於本院審理
    時結稱：「剛開始別人標到的，乙○○都是三天之內付清，像何聖櫻都沒有拖欠
    ，三天之內就給了，林德泰拖欠了一點，但是有給清，我沒有聽說過有沒給清的
    ，到後面有沒有給丙○○的部分我不清楚」等語（見本院九十三年十一月十八日
    審判筆錄第二五頁），本會在停會前均係每月按時開標，並由會首向會員收取會
    款，並無異常情形等節，亦有證人己○○、何秀貞於本院審理時之證詞可考，足
    見被告乙○○除未將九十三年六月份之會款依約交付自訴人外，該月份前之會款
    均應依約定交付得標之會員，依前揭說明，被告乙○○縱有停會事實，及屬未繳
    清自訴人所標得會款之事實，惟此尚難認定被告乙○○自始招集合會即係基於詐
    欺故意為之，所為即與詐欺罪之構成要件不合；次查證人甲○、戊○○於本院審
    理中均證稱：剛開始會首是陳鳳英及乙○○，後來會單變為乙○○及丁○○，會
    單共發了二張，跟會的人前後都不一樣，會差一、二個人等語，證人戊○○復證
    稱：因為會員變動，所以更換會單等語（見前開筆錄第二一、二三、二四頁）核
    與被告乙○○前揭辯詞相符，足認被告乙○○於會期中更換會單，係因會員更動
    所致，並於更換後，通知會員，所辯合於情理，自訴人僅憑會單之變動即指稱被
    告乙○○有施用詐術於自訴人及其他會員，並無足取，併予敘明。
  (二)證人即會員己○○於本院審理中證稱：每月開標日後由被告乙○○通知伊繳會款
    並告知當月標息金額，伊再按乙○○所言繳會款，伊一直繳納會款至九十三年七
    月十日止，嗣於九十三年八月二十日許，伊經自訴人丙○○及其他不知名之會員
    告以會已經停而伊遭會首冒名標會，但丙○○未說明冒標之經過，經詢問會首，
    會首告訴伊仍為活會，並在停會後通知伊為和解，雙方以十萬元達成和解，被告
    等迄今共還五萬五千元等語（詳見前揭筆錄第四至九頁），顯見己○○得知有關
    被冒標之事，係由自訴人告知，而所附己○○遭被告乙○○冒標之陳述書，係在
    自訴人告知己○○被冒標後，始書立者，故被告乙○○是否確曾冒標，並不能以
    證人己○○之證述及所提出之書面資料證明之；再參諸證人戊○○於本院審理中
    證稱：會總共開了十一次標，約付六、七萬會款，伊參加八、九次，參加期間，
    未曾聽過或看過會首冒標，己○○部分就伊所知是活會，因伊未曾聽過己○○之
    會被標走之事等語（詳前揭筆錄第二一、二二頁）；且證人何秀貞亦證稱：伊僅
    最後兩次開標（九十三年七、八月間）因標息太高沒有參加開標，其餘均有參加
    ，伊於參加期間沒有看過或聽過己○○之會遭冒標，在今年過年時，伊看會首手
    頭很緊，遂一連三次跟乙○○講可以標伊之會去用，但乙○○並未將伊之會標去
    用等語（見前揭筆錄第二七、三十頁），據此證人書森新、何秀貞均為經常參與
    開標之會員，所證未聽聞或見過被告乙○○有何冒己○○之名標得會款之情事，
    應堪認為真實，益徵所謂冒標云云，僅有自訴人之指述，又與前揭證人所證各詞
    不合，即難採為證明被告乙○○有行使偽造文書、詐取財物犯行，此外復查無其
    他積極證據，足以證明自訴意旨所指詐欺、行使偽造文書等罪行，原應為無罪判
    決之諭知，惟依自訴人認此部分與前揭有罪部分有裁判上一罪之牽連犯關係，爰
    不另為無罪之諭知。
貳、無罪部分（即被告丁○○部分）：
一、自訴意旨略以：被告丁○○與乙○○共同意圖為自己不法之所有，並列會首以招
    集合會之方式詐取自訴人及其他合會會員之財物，於九十三年二月間，在上址標
    會地點冒用會員己○○之名義參與競標而得標，並據此詐取該次合會金。同年六
    月二十日於自訴人標得後，侵占十一萬九千元之會款，因認被告丁○○與被告乙○○共同涉犯刑法第二百十六條、第二百十條、第二百二十條第一項行使偽造準
    私文書、第三百三十五條第一項侵占、第三百三十九條第一項詐欺取財等罪嫌云
    云。
二、按犯罪事實應依證據認定之，無證據不得認定犯罪事實；不能證明被告犯罪者，
    應諭知無罪之判決，刑事訴訟法第一百五十四條第二項、第三百零一條第一項分
    別定有明文。又共犯之成立，除共同實施犯罪行為外，其就他人之行為負共犯之
    責者，以有意思之聯絡為要件，若事前並未合謀，實施犯罪之際，又係出於行為
    者之獨立意思，即不負共犯之責。且共同實施犯罪行為，為共同正犯構成要件之
    一。所謂共同實施，雖不以參與全部犯罪行為為限，要必分擔實施一部分，始得
    為共同正犯，有最高法院五十二年度台上字第二三九六號、五十五年度台上字第
    一三五八號判決足供參照。
三、自訴人認被告丁○○涉犯前開罪嫌，無非係以被告丁○○列名為會首之會單一紙
    及在九十三年六月二十三日之切結書上有被告丁○○之簽名、指印為論據。訊據
    被告丁○○固坦承於被告乙○○所招集之合會同列名為會首，並在前揭還款切結
    書上簽名等情，惟堅詞否認有何詐欺、侵占及行使偽造準私文書等犯行，辯稱：
    合會實際係由被告乙○○為會首，伊未曾參與該會之事務，亦未向會員收取會款
    ，切結書係事後伊與丙○○達成和解所寫等語。經查：被告乙○○於本院審理時
    供承：雖被告丁○○列名為會首，惟該合會均係由伊在主持，丁○○並未插手合
    會事務等語，證人戊○○於本院審理中亦結稱：據伊了解會與丁○○無關，丁○○並非會首，因為在整個會標會期間都是乙○○主持標會、收款，沒有與丁○○
    接觸或聯繫過等語，證人何秀貞於本院審理中證稱：伊僅認定乙○○為會首，並
    未認定丁○○為會首，故會款均交給乙○○等語（見前揭筆錄第二九頁），證人
    甲○、自訴人雖稱：合會之會首除被告乙○○外尚有丁○○云云，惟並未具體指
    出被告丁○○有何參與會務之事實，足徵被告丁○○所辯並未參與合會事務等語
    ，尚非不實，被告丁○○除列名於會單上為會首外，並無證據足證其有從事標會
    、收取會款等行為，難認被告丁○○與自訴人所指被告乙○○前揭犯罪，有事前
    犯意聯絡、有行為分擔之共犯罪行，況自訴人所訴被告乙○○前揭詐欺、行使偽
    造準私文書等罪名，已為本院認定不能證明犯罪，此部分自亦難認有何被告丁○○共犯罪責；至侵占自訴人所標得會款部分，被告乙○○於本院審理中供稱：丁○○從來不插手會之事務，收受會款後之使用方式亦均由伊所處理，並未告知丁○○等語，核與被告丁○○前開辯稱未參與合會事務、經手會款等語，證人己○○證稱：會期中均是被告乙○○告知伊標息，會款均係繳給被告乙○○等語，甲○證稱：標會均是由被告乙○○主持，會款係交由被告乙○○等語，均相符合，
    益證被告丁○○所辯為可採，無證據證明被告丁○○就前揭侵占犯行與被告乙○○有犯意聯絡及行為分擔，自難論以共犯罪責。另自訴人雖舉卷附之切結書用以
    證明被告丁○○前開侵占罪嫌，然該切結書僅能證明被告丁○○事後出面與自訴
    人達成和解，被告丁○○辯稱：係因與被告乙○○為同居關係，又因列名為會首
    故在切結書上簽名等語，此一切結書，僅係事後自訴人向被告乙○○追討會款時
    所簽立，不能用以證明被告丁○○之侵占犯行。此外復查無其他積極證據，足以
    證明自訴意旨所指被告丁○○之前揭犯行，揆諸首揭規定，既不能證明被告丁○○犯罪，自應諭知被告丁○○無罪之判決。
據上論斷，應依刑事訴訟法第三百四十三條、第二百九十九條第一項前段、第三百零
一條第一項，刑法第三百三十五條第一項、第四十一條第一項，罰金罰鍰提高標準條
例第一條前段、第二條判決如主文。
中　　　華　　　民　　　國　　　九十三　　　年　　 十二 　　月　　二　　日
                                      臺灣臺北地方法院刑事第十四庭
                                          審判長法  官 王綽光
                                                法　官 吳冠霆
                                                法　官 孫萍萍
右正本證明與原本無異。
如不服本判決，應於判決送達後十日內向本院提出上訴狀（應抄附繕本）。
                                                書記官 蔡梅蓮
中　　　華　　　民　　　國　　　九十三　　　年　　十二    月　　　三　　日
附錄本案論罪科刑法條：
中華民國刑法第三百三十五條
(普通侵占罪)
意圖為自己或第三人不法之所有，而侵占自己持有他人之物者，處五年以下有期徒刑
、拘役或科或併科一千元以下罰金。
前項之未遂犯罰之。
